【裁判字號】    89,小上,17
【裁判日期】    890712
【裁判案由】    返還代墊款
【裁判全文】
臺灣基隆地方法院民事判決  八十九年度小上字第十七號
    上  訴  人  丙○○
    訴訟代理人  乙○○
    被上訴人    甲○○
右當事人間返還代墊款事件，上訴人對於中華民國八十九年二月三日本院基隆簡易庭
八十九年度基小字第三一二號第一審判決提起上訴，本院第二審合議庭判決如左：
    主      文
上訴駁回。
第二審訴訟費用新台幣參佰參拾玖元由上訴人負擔。
原判決正本主文第一項中關於「被告應給付原告新台幣陸仟參佰參拾元」記載，應更
正為「被告應給付原告新台幣陸仟參佰參拾貳元」；附表編號６中關於「登記費７６
２元」記載，應更正為「登記費７６４元」。
    事      實
甲、上訴人方面：
一、聲明：
  （一）原判決不利於上訴人部分廢棄。
  （二）右廢棄部分，被上訴人在第一審之訴駁回。
二、陳述：除與原宣示判決筆錄記載相同者予以引用外，補稱：
  （一）按本案經終局判決後將訴撤回，不得復提起同一訴訟，民事訴訟法第二百六
        十二條第二項定有明文。本件被上訴人前以系爭工程糾紛，分別訴請鈞院命
        上訴人給付新台幣（下同）二百萬元、四百五十二萬四千零七十九元（繫屬
        案號分別為八十六年度訴字第一三九號、八十六年度訴字第三二三號）被上
        訴人於前二次訴訟中，均請求上訴人給付代墊之增值稅及建物登記費，顯然
        已有重複起訴之事實，現仍分別繫屬最高法院及台灣高等法院（八十八年度
        上字第一七七號）審理中，均未確定；而被上訴人雖主張於上開事件中撤回
        本件代墊款之請求，惟其請求之金額則無任何減少，仍為二百萬元、四百五
        十萬元四千零七十九元，何有撤回之處？再者，訴訟之結果有無理由，與訴
        訟之繫屬並無絕對關聯，縱法院於前二件訴訟中認定被上訴人依承攬關係請
        求給付代墊款為無理由，然不代表其訴訟未繫屬，被上訴人對於前揭二件訴
        訟分別上訴第三審、第二審，訴訟既未確定，仍繫屬於法院，且其聲明自始
        至終均未減少，足證被上訴人於上開二件訴訟中之撤回顯不合法，本件起訴
        顯然違反一事不再理原則。原審未予詳查，顯有違誤。
  （二）次按承攬人之報酬及其墊款請求權，因二年間不行使而消滅，民法第一百二
        十七條第七款定有明文。本件被上訴人自承代上訴人承建基隆市○○路五一
        六巷三十三號六層樓房屋乙棟及委託辦理土地移轉及一切登記事項，被上訴
        人自屬民法第四百九十條之承攬人，系爭墊款於八十六年六月一日即可請求
        ，被上訴人卻遲至八十八年七月二十九日始起訴請求，揆諸上開規定，顯已
        逾二年時效。原判決認此等債權非民法第一百二十七條第七款所定之債權，
        未斟酌兩造所定之房屋建造契約內容，亦有違誤。
  （三）再按民法第五百零五條第一項規定：「報酬，應於工作交付時給付之。」依
        學者通見，工作一次全部交付，此種情形，工作之交付與報酬之交付，得處
        於同時履行之關係，亦即承攬人就工作之完成，與報酬之給付，雖無同時履
        行抗辯權，但就工作之交付與報酬之給付，即可主張同時履行抗辯權。上訴
        人既稱，被上訴人委託其處理土地移轉及一切登記事項云云，然上訴人迄未
        將權狀交付被上訴人，如上訴人之主張可採，被上訴人自得援引同時履行抗
        辯權。原判決竟以：原告請求之代墊款係被告對國家所應負擔之行政規費，
        與原告交付權狀並無對價關係，顯有違誤。
  （四）復按受任人因處理委任事務，所收取之金錢、物品及孳息，應交付於委任人
        ；受任人因處理委任事務，支出之必要費用，委任人應償還之，並付自支出
        時起之利息；民法第五百四十一條第一項及第五百四十六條第一項定有明文
        。本件被上訴人既主張上訴人委託上訴人辦理土地移轉及一切登記事項請求
        代墊款，惟被上訴人迄今未交付權狀予上訴人，被上訴人依民法第五百四十
        一條規定應將權狀交付予上訴人，上訴人始有依民法第五百四十六條第一項
        之規定償還被上訴人支出必要費用，實務上雖認為兩者並無對價關係，惟依
        學界通見，兩者實質上有履行之牽連關係，基於公平原則，亦應類推適用同
        時履行抗辯權之規定，上訴人自得援引為同時履行抗辯。
  （五）上訴人對於被上訴人提出之各項收據均不爭執。
三、證據：援用原審之證據方法。
乙、被上訴人方面：
一、聲明：上訴駁回。
二、陳述：引用原宣示判決筆錄之記載。
三、證據：援用原審之證據方法。
    理      由
一、被上訴人於原審起訴主張上訴人委託其建造基隆市○○路五一六巷三十三號六層
    樓房屋一棟（下稱系爭房屋），及委託辦理產權移轉等一切登記事項，被上訴人
    因而代上訴人墊付款項，總計金額為八萬四千八百五十一元，為此訴請上訴人清
    償該代墊款及遲延利息等語（原審僅判准上訴人應給付被上訴人代墊款六千三百
    三十二元，及自民國八十八年八月二十九日起至清償日止，按年息百分之五計算
    之利息，而駁回被上訴人其餘之請求，對於被駁回部分，因被上訴人未上訴而告
    確定）。上訴人則對於原審核定被上訴人墊付上開金額並不爭執，惟以被上訴人
    前以系爭工程糾紛，分別訴請命上訴人給付二百萬元、四百五十二萬四千零七十
    九元，被上訴人於前二次訴訟中，均請求上訴人給付代墊之增值稅及建物登記費
    ，顯然已有重複起訴之事實；又被上訴人為系爭房屋之承攬人，系爭墊款於八十
    六年六月一日即可請求，被上訴人卻遲至八十八年七月二十九日始起訴請求，顯
    已逾民法第一百二十七條第七款之二年時效，爰主張時效抗辯；再以被上訴人迄
    今未交付系爭房屋權狀予上訴人，縱任上訴人有給付代墊款之義務，惟被上訴人
    亦有依民法第五百四十一條規定將權狀交付予上訴人之義務，兩者雖無對價關係
    ，惟實質上有履行之牽連關係，基於公平原則，亦應類推適用同時履行抗辯權之
    規定，上訴人自得援引為同時履行抗辯等語資為抗辯。
二、經查被上訴人主張其受上訴人委託辦理產權移轉等一切登記事項，代為繳納增值
    稅十一萬三千三百六十九元、贈與稅二萬零四百八十元、鑑證費一百九十三元、
    登記費七百六十四元、貸款設定費六千九百二十元、基地號勘查費三百元、建物
    登記費一萬一千四百零六元、建物第一次登記費九百元，共計十五萬四千三百三
    十二元，業據其提出上開收據為證，復為上訴人所不爭執，堪信為真實。上訴人
    雖以前詞置辯，惟查：
    （一）按民事訴訟法第二百五十三條所定之「重複起訴之禁止」（一事不再理之
          原則），係以同一事件於訴訟繫屬中更行起訴為其要件。所謂同一事件，
          必同一當事人就同一法律關係而為同一之請求，或就同一訴訟標的求為相
          反之判決，或求為與前訴可以代用之判決，否則，即不得謂為同一事件。
          經查，被上訴人前以本院八十六年度訴字第一三九號給付工程款事件，訴
          請命上訴人給付二百萬元，及自起訴狀繕本送達翌日起至清償日止，按年
          息百分之五計算之利息，係基於兩造間工程合約之承攬關係請求，此可由
          本院八十六年度訴字第一三九號（參見原審卷第八頁）、台灣高等法院八
          十七年度上字第一五一四號（參見原審卷第一二九頁）判決理由中均認定
          甲○○於該事件起訴狀中明確表明係請求給付承攬工程款二百萬元，而代
          墊款部分非屬承攬關係所生而予以駁回可知，而本件被上訴人請求給付代
          墊款，乃係基於委任關係請求，先後二訴法律關係不同，不生一事不再理
          之問題。又甲○○以本院八十六年度訴字第三二三號民事事件請求給付工
          程款事件，亦已於該事件八十七年十一月十六日言詞辯論程序中撤回代墊
          款部分，而減縮訴之聲明為「被告應給付四百四十四萬七千零四十八元及
          自起訴狀繕本送達翌日起至清償日止，按週年利率百分之五計算之利息」
          等情，有上開言詞辯論筆錄影本在卷可稽（原審卷第一四六頁），則其代
          墊款部分訴訟繫屬即已消滅，另行提起本件訴訟，即無違反重複起訴禁止
          之原則，上訴人抗辯被上訴人重複起訴云云，自非可採。
    （二）再按所謂同時履行之抗辯，乃係基於雙務契約而發生，倘雙方之債務，非
          本於同一之雙務契約而發生，縱令雙方債務在事實上有密切之關係，或雙
          方之債務雖因同一之雙務契約而發生，然其一方之給付，與他方之給付，
          並非立於互為對待給付之關係者，均不能發生同時履行之抗辯（最高法院
          五十九年度台上字第八五０號判例可資參照）。又所謂類推適用乃因關於
          某事項，依現行法律秩序之規範計畫，應設有規定而未設規定，致生法律
          漏洞，基於法律公平原則，而類推適用相近似之法律。因此，是否為法律
          漏洞，應為嚴格解釋，而非僅基於訴訟經濟之考量。民法第二百六十四條
          第一項之同時履行抗辯雖僅及於同一雙務契約成立所生之對待給付，未及
          於非基於同一之雙務契約，而發生之對立債務，或雙方之債務雖因同一之
          雙務契約而發生，然其一方之給付，與他方之給付，並非立於互為對待給
          付之關係者，惟各對立債務既得逕行依其原因法律關係互為請求，且現行
          民事訴訟制度就反訴之標的或其防禦方法與本件之標的相牽連者，允許當
          事人提起反訴，無礙於法律公平原則，即不得任意主張該非基於同一雙務
          契約所生之對立債務，得類推適用同時履行抗辯之規定。本件上訴人委託
          上訴人辦理系爭房屋產權移轉等一切登記事項，被上訴人依民法第五百四
          十一條規定應將權狀交付予上訴人，上訴人亦有依民法第五百四十六條第
          一項之規定償還被上訴人支出必要費用，惟兩者並無對價關係，自無類推
          適用同時履行抗辯之餘地，上訴人主張同時履行抗辯，亦不足採。
    （三）又查本件被上訴人請求給付代墊款，既係基於委任關係請求，則上訴人以
          民法第一百二十七條第七款規定承攬人之墊款請求權，因二年間不行使而
          消滅，主張時效抗辯等語，顯於法不合，不應准許。
三、綜上所述，被上訴人請求上訴人給付十五萬四千三百三十二元部分，為有理由，
    惟被上訴人自承上訴人於八十四年六月二十六日已償還代墊款項十二萬五千元，
    八十四年七月十四日償還二萬三千元，應予扣除，則被上訴人僅能再向上訴人請
    求六千三百三十二元，是原審審理結果判令上訴人應給付被上訴人代墊款六千三
    百三十二元，及自起訴狀繕本送達翌日即民國八十八年八月二十九日起至清償日
    止，按年息百分之五計算之利息，並無不合，上訴意旨指摘原判決有所不當，聲
    明廢棄，求予改判，非有理由，應予駁回。
四、復按判決如有誤寫、誤算或其他類此之顯然錯誤者，法院得隨時或依聲請以裁定
    更正之，其正本與原本不符者亦同，民事訴訟法第二百三十二條第一項定有明文
    。查原審之判決正本理由四（三）４中已說明「七百六十四元部分之收據記載金
    額相符，繳款義務人為被告，此部分應由被告負擔」，核與被上訴人所提出之收
    據相符（參見原審卷第五十九頁），是原判決附表編號６中關於「登記費７６２
    元」記載應係誤寫，主文第一項中關於「被告應給付原告新台幣陸仟參佰參拾元
    」記載應係誤算，均為顯然之錯誤，應予更正，爰由本院更正如主文第三項，附
    此敘明。
據上論結，本件上訴為無理由，依民事訴訟法第四百三十六條之三十二第一項、第二
項、第四百四十九條第一項、第四百三十六條之十九第一項、第七十八條、第二百三
十二條第一項，判決如主文。
中      華      民      國    八十九    年      七      月    十二      日
~B台灣基隆地方法院民事庭
~B  審判長法  官  李木貴
~B        法  官  林金發
~B        法  官  林李達
右正本證明與原本無異。
本判決不得上訴。
中      華      民      國    八十九    年      七      月    十七      日
~B        書記官  李繼業


司法院資訊處製作；財團法人民間司法改革基金會備份。
